臺灣基隆地方法院刑事判決　　　　　　　　　　　　　九十三年度訴字第三七四號
　　公　訴　人　臺灣基隆地方法院檢察署檢察官
　　被　　　告　乙○○　男　三.
右列被告因違反洗錢防制法等案件，經檢察官提起公訴（九十二年度偵字第七二三號
），本院合議庭評議由受命法官獨任以簡式審判程序進行審理，並判決如左：
    主      文
乙○○共同洗錢，處有期徒刑月，如易科罰金，以佰元折算壹日。緩刑年。所
得財物新臺幣貳萬元沒收，如全部或一部不能沒收時，以其財產抵償之。
    事      實
一、緣乙○○自報紙分類廣告上得知，可以自己郵局帳戶質押換取現金使用，並可預
    見以郵局帳戶質押換取現金後，自己帳戶可能會被用在掩飾他人犯常業詐欺取財
    等重大犯罪所得財物乙途；乃乙○○竟因需款孔急，而在不違背其本意之情形下
    ，與姓名年籍不詳綽號「陳先生」之成年男子、林芳儀（林芳儀業經臺灣板橋地
    方法院以九十一年度訴字第四五六號判決在案）及其他不詳成年成員基於共同掩
    飾他人從事常業詐欺取財等重大犯罪所得財物之故意，先依該廣告所載之電話號
    碼去電與該詐騙集團取得聯繫，再依該詐騙集團之指示，於民國八十九年三月間
    某日，前往基隆市文化中心旁之麥當勞，將自己在中華郵政所開設，局帳號為0
    0000000000000帳戶之郵政儲金存摺簿、提款卡、密碼及
    交付與「陳先生」，供「陳先生」等人作為存、提款及匯款使用，以此方式換取
    新臺幣（下同）二萬元之現金以解決自己之燃眉之急。「陳先生」等人取得乙○
    ○之上開帳戶後，旋利用該帳戶從事常業詐欺之行為，其方法係在報紙上刊載「
    貸款」之廣告，以此方式誘使不特定且不知情之民眾，依廣告所載內容去電與「
    陳先生」等人取得聯繫，繼之陷於錯誤，而依「陳先生」等人之指示，陸續將律
    師公證費、印花稅、保證金等費用匯入「陳先生」等人指定之帳戶內；適有甲○
    ○○因「陳先生」等人所刊登之上開廣告而陷於錯誤，並於八十九年八月二十一
    日，前往臺北市○○○路○段三十五號之興大郵政，依「陳先生」等人之指示，
    將律師公證費、印花稅等共計五千一百元之現金匯入「陳先生」等人所指示之林
    芳儀帳戶（局帳號為：00000000000000）內；林芳儀再據「陳先
    生」等人之指示，於八十九年八月二十八日，將其帳戶內之現金九萬八千元（包
    括甲○○○匯入之五千一百元），全部轉匯入乙○○之上開帳戶內；嗣甲○○○
    因遲遲未見「陳先生」等人依約撥款，又因「陳先生」等人要求甲○○○先行匯
    入貸款之第一期利息，甲○○○至此方知受騙而報警查獲上情。
二、案經臺北市政府警察局中山分局報請臺灣臺北地方法院檢察署檢察官呈請臺灣高
    等法院檢察署令轉臺灣基隆地方法院檢察署檢察官偵查起訴後，本院合議庭評議
    由受命法官獨任以簡式審判程序進行審理。
    理      由
壹、程序事項
    查本件被告乙○○所犯者非為死刑、無期徒刑、最輕本刑為三年以上有期徒刑之
    罪或高等法院管轄第一審案件，其於準備程序進行中，先就被訴事實為有罪之陳
    述，經告知其簡式審判程序之旨，並聽取公訴人之意見後，本院業已依刑事訴訟
    法第二百七十三條之一第一項之規定，裁定由受命法官獨任以簡式審判程序進行
    本案之審理。
貳、實體事項
一、本院認定被告乙○○犯罪所憑之證據
    右揭事實業據被告乙○○於偵查中及本院審理時坦承不諱，核與被害人甲○○○
    指述之情節相符，並經同案共犯林芳儀證述明確，且有被告開戶資料（局帳號：
    00000000000000），同案共犯林芳儀開戶資料（局帳號0000
    0000000000）、同案共犯林芳儀匯款入被告上開帳戶之匯款單影本、
    同案共犯林芳儀之存摺明細影本、被告帳戶之交易明細、中華郵政股份有限公司
    基隆郵局九十三年三月三十日函附之客戶（被告）歷史交易清單各乙件在卷可佐
    。查近幾年來，犯罪集團或以抽中獎項須先繳納稅金為由，或以退領項款為由，
    或以簡便貸款須先繳納律師費、印花稅等費用為由，有計劃且大規模的利用「人
    頭帳戶」向不特定社會大眾詐欺取財之案件，每多有耳聞，實屬層出不窮；又現
    今金融機構開立帳戶之手續，每亦極為簡便，國人倘有開戶使用之需求，實無借
    用或買受他人帳戶使用之必要，準此，向他人買受或借用帳戶使用者，其目的不
    外乎係在規避檢警人員之查緝；而被告乃具有辨別事理能力之成年男子，此有被
    告年籍在卷可參，則被告就該詐騙集團向其收購或拿取帳戶之目的，係在掩飾他
    人犯常業詐欺取財等重大犯罪所得財物之用乙節，斷無欠缺認知或判斷能力之理
    ，乃被告在可以「合理預見」「陳先生」換取帳戶之目的，係為掩飾他人犯常業
    詐欺取財等重大犯罪所得財物之情形下，仍決意將上開帳戶交付與「陳先生」使
    用，顯見為「陳先生」隱匿他人重大犯罪所得財物結果之發生，並不違背被告之
    本意，從而，無論被告就「陳先生」犯罪行為之細節及其態樣，在主觀上有無明
    確之認知，依刑法第十三條第二項之規定，被告仍屬有犯罪之故意。綜上研析，
    本院因認被告自白與事實相符，可以採信；本件事證明確，被告掩飾他人因重大
    犯罪所得財物之犯行，洵堪認定。
二、法律適用及刑之酌科、加、減：
  (一)按行為後法律有變更者，適用裁判時之法律，但裁判前之法律有利於行為人者，
　　適用最有利於行為人之法律，刑法第二條第一項定有明文。查被告行為（八十九
    年三月）後，洗錢防制法業經於九十二年二月六日修正公布，並自修正公布後六
    個月施行（洗錢防制法第十五條規定參照）。原洗錢防制法就掩飾自己或他人重
    大犯罪所得財物或財產上利益，並未區分其行為之嚴重性而予以高低度之處罰，
    而係一律規定「洗錢者，處五年以下有期徒刑，得併科新臺幣三百萬元以下罰金
    」，此觀之原洗錢防制法第二條第一款、第九條第一項之文義即明；而修正後洗
    錢防制法，則就掩飾自己或他人重大犯罪所得財物或財產上利益，為不同之處罰
    規範：(1)掩飾因自己重大犯罪所得財物或財產上利益者，依修正後洗錢防制法第
    九條第一項之規定，係處五年以下有期徒刑，得併科新臺幣三百萬元以下罰金；
    (2)掩飾因他人重大犯罪所得財物或財產上利益者，依修正後洗錢防制法第九條第
    二項之規定，則係處七年以下有期徒刑，得併科新臺幣五百萬元以下罰金。比較
    新舊法律適用之結果，被告提供自己帳戶以掩飾因他人重大犯罪所得財物之行為
    ，自以適用修正前洗錢防制法第九條第一項之規定較有利於被告，依刑法第二條
    第一項但書規定，本院自應適用修正前洗錢防制法第九條第一項之規定為被告論
    罪科刑之依據，合先說明。
  (二)按「洗錢」者，乃指掩飾或隱匿因自己或他人重大犯罪所得財物或財產上利益之
    行為，修正前洗錢防制法第二條第一款定有明文。查「陳先生」等人係以被告所
    提供之郵局帳戶，掩飾自己從事常業詐欺取財罪所得之財物；被告提供上開銀行
    帳戶以供「陳先生」等人掩飾其從事常業詐欺取財重大犯罪所得財物，核其所為
    ，自係犯修正前洗錢防制法第九條第一項之洗錢罪。依本件起訴書論罪法條之記
    載，檢察官似認被告上開所為，係幫助他人犯修正前洗錢防制法第九條第一項之
    洗錢罪嫌及幫助他人犯刑法第三百四十條之常業詐欺罪嫌云云，然被告提供郵局
    存款帳戶以掩飾他人重大犯罪所得財物，核其所為，已屬「洗錢」之「構成要件
    行為」，而非僅僅幫助洗錢而已，此為本院首應敘明之處；其次，刑法第三十條
    所稱之「幫助犯」，係以幫助他人「犯罪」，為其成立之要件；又所謂「犯罪」
    ，乃指具備構成要件該當性、違法性、有責性之行為而言；至所謂「幫助犯罪」
    ，則係指行為人對於他人具備構成要件該當性、違法性、有責性之行為，從旁給
    予助力而言。申言之，幫助犯之成立，須行為人係以幫助犯罪之意思，從事犯罪
    構成要件以外之行為，始足當之；行為人在他人尚未從事犯罪行為之前，或他人
    從事犯罪行為當中，給予助力行為之時，必須具有幫助犯罪之意思，且對於他人
    從事之犯罪行為，或須明知並有意使其發生，或須有所預見且其發生亦不違背行
    為人之本意始可；若行為人在給予助力之際，不具有幫助犯罪之意思，或對於他
    人從事之犯罪行為，並無預見，亦不具備有意使其發生或放任其發生之心態，則
    行為人尚無成立「幫助犯」之餘地。是以，行為人縱有對犯罪行為提供助力之行
    為，然其就被幫助人之犯罪行為，若欠缺預見或有意使其發生或容任其發生之心
    態，而僅有「概括」之認識者，即難究行為人以幫助罪責，否則，無異使得幫助
    犯之犯意無限擴張，而有違背罪刑法定原則之虞。茲本案被告對渠所提供之郵局
    帳戶，將供「陳先生」等引為洗錢之用乙節，固然有所認識（詳前述），惟其對
    於「陳先生」等將以該帳戶從事何種不法行為，從事幾次不法行為，將對何人從
    事不法行為，將於何時從事不法行為，將在何地從事不法行為種種情節有無認識
    乙節，俱乏具體事證可資相佐，既無證據足認被告就此早有認識，本於「無罪推
    定」之原理原則，本院即應逕為有利於被告之推論，而認被告就此欠缺認識，更
    遑論進一步探討「陳先生」等詐欺之行為是否違背被告之本意！蓋單憑卷附事證
    ，即遽認被告對於其後與帳戶有關之任何犯罪，均須負其幫助犯之罪責，此種見
    解顯然過苛，亦欠缺必然之關聯性！惟本件起訴書論罪法條之記載，業經蒞庭檢
    察官到庭更正為：本案被告之所為，僅係犯修正前洗錢防制法第九條第一項之洗
    錢罪名，且為正犯，而非幫助犯等語（詳見本院準備程序筆錄），蒞庭檢察官並
    據此為論告，本於檢察一體之原則，本院自應以檢察官蒞庭後更正之法條，為本
    件起訴之法條罪名。被告及案外人「陳先生」、林芳儀、乃至其他詐騙集團之成
    年成員間，皆有犯意之聯絡及行為之分擔，均為共同正犯。又被告於偵查中及審
    判中自白，應依修正前洗錢防制法第九條第四項之規定，減輕其刑。本院審酌被
    告因需款孔急而提供帳戶洗錢，既助長他人犯罪，又增加查緝困難，危害他人財
    產安全及社會穩定，本應予以重懲，然衡酌被告乃因經濟狀況不佳，一時失慮而
    為本件犯行，其犯罪手段亦非暴戾，及其犯罪後坦承犯行、態度堪稱良好等一切
    情狀，從輕量處如主文所示之刑，併諭知易科罰金之折算標準。末查，被告前未
    曾受有期徒刑以上刑之宣告，此有臺灣高等法院被告全國前案紀錄表在卷可按，
    其因一時失慮，偶罹刑典，經此偵審程序及科刑判決之教訓，信當知所警惕，而
    無再犯之虞，本院因認所宣告之刑，以暫不執行為適當，爰併諭知緩刑三年，以
    觀後效。末按犯洗錢防制法之罪者，因犯罪所得財物，不問屬於犯人與否，沒收
    之，如全部或一部不能沒收時，追徵其價額或以其財產抵償之，所謂因犯罪所得
    財物，包括因犯罪取得之報酬在內，修正前洗錢防制法第十二條第一項、第四條
    第二款分別定有明文，從而，被告以其帳戶所換取之二萬元現金，自應予以宣告
    沒收，如全部或一部不能沒收時，以其財產抵償之。
據上論斷，應依刑事訴訟法第二百七十三條之一第一項、第二百九十九條第一項前段
，修正前洗錢防制法第九條第一項、第四項後段、第十二條第一項，刑法第十一條前
段、第二條第一項但書、第二十八條、第四十一條第一項前段、第七十四條第一款，
罰金罰鍰提高標準條例第二條，判決如主文。
本案經檢察官王亞樵到庭執行職務。
中      華      民      國      九十三      年      七      月  三十    日
                                臺灣基隆地方法院刑事第四庭
                                    法  官    王  慧  惠
右正本證明與原本無異。
對於本件判決如有不服，應於收受送達後十日內，向本院提出上訴書狀，上訴於臺灣
高等法院，並按他造當事人之人數附具繕本。
                                    書記官    王  月  娥
中      華      民      國      九十三      年      七      月  三十    日
附錄論罪法條：
修正前之洗錢防制法第九條第一項
洗錢者，處五年以下有期徒刑，得併科新台幣三百萬元以下罰金。
